臺灣高等法院臺中分院民事判決　　　　 100年度選上字第13號
上　訴　人　陳浩志
訴訟代理人　魏平政律師
被 上 訴人　林東謀
上列當事人間當選無效事件，上訴人對於中華民國99年12月29日
臺灣南投地方法院第一審判決（99年度選字第9號）提起上訴，
本院於100年3月22日言詞辯論終結，判決如下：
    主  文
上訴駁回。
第二審訴訟費用由上訴人負擔。
    事實及理由
一、被上訴人主張：伊與上訴人依序各為99年6月12日舉行之南
    投縣名間鄉第19屆新光村村長選舉之2號與1號候選人，嗣上
    訴人以得票數425票經南投縣選舉委員會（下稱選委會）公
    告為當選人，伊則以423票為落選最高票，惟，系爭選舉共
    有277、278號二個投開票所，開票時，於277號投開票所之
    開票人員，將2張伊之有效票分別計為無效票、3號候選人之
    有效票，且於開票結束整理清點伊之有效票時，僅因其中1
    束（1束為50張）選票少1張，未再查核全部選票數，逕將伊
    之得票數扣除1張；於278號投開票所之開票人員，則於計票
    完成後，將4號候選人之有效票中抽取1張計入上訴人之有效
    票，致伊之有效票減少，上訴人之有效票則多計，是上訴人
    當選票數不實，足認有影響選舉結果之虞等情，爰依公職人
    員選舉罷免法（下稱選罷法）第120條第1項第1款規定，提
    起本件訴訟，聲明求為上訴人當選南投縣名間鄉新光村第19
    屆村長無效之判決。
二、上訴人則以：(一)被上訴人主張系爭選舉之計票不實，致影
    響選舉結果，並未舉證以實其說，實則，系爭選舉之工作人
    員對於選務之法規與實務均相當熟悉，且各投開票所均有各
    候選人推薦之監察員監察投開票所之作業，而於開票過程中
    ，對於無效票之認定，並未發生任何爭議，縱有爭議，亦已
    當場由主任管理員會同主任監察員依法處理完畢，至被上訴
    人所指計票之瑕疵，於計票過程中均已更正，對於計票結果
    並無影響，是被上訴人提起本訴，顯無理由。(二)又本件99
    年6月12日開票時，因票數十分接近，現場主任管理員、主
    任監察員為求慎重，多次確認票數，故當日開票結果應為正
    確。至原審99年9月30日勘驗選票之結果，雖有兩張爭議票
    出現，惟，系爭選票並未依選罷法第57條第6項規定，在投
    開票完畢後，即轉送縣選委會保管，而僅放置於鄉公所檔案
    室，顯有很多風險存在，可能有受污染之疑。故99年9月30
    日勘驗選票之結果，應不可信，仍應以99年6月12日開票之
    結果為準等語，資為抗辯。
三、原審法院審理後，斟酌兩造之主張及攻擊防禦方法之結果，
    認系爭選舉，上訴人總得票數原公告為425票，扣除爭議票
    一，共應為424票，而被上訴人總票數原公告為423票，加計
    爭議票二，共應為424票，核兩造之總得票數均為424票，茲
    南投縣選委會未經抽籤決定，逕公告上訴人當選南投縣名間
    鄉新光村村長，自有違誤。從而被上訴人起訴主張上訴人當
    選為無效，自屬有據，應予准許。而為被上訴人勝訴之判決
    。上訴人不服，提起上訴，聲明求為判決：(一)原審判決廢
    棄。(二)被上訴人原審之訴駁回。(三)原審及第二審之訴訟
    費用由被上訴人負擔。被上訴人則答辯聲明求為駁回上訴人
    上訴之判決。
四、兩造於原審99年10月15日、11月24日準備程序經承審法官協
    同行爭點整理，確認本件不爭執、爭執事項分別如下：
(一)兩造不爭執事項：
  1.兩造為南投縣名間鄉第19屆新光村村長候選人，該選區之應
    選人數為1人，候選人有4名，被上訴人為登記2號候選人，
    上訴人為1號候選人。該選舉於99年6月12日投票，開票結果
    ：被上訴人之得票數為423票，上訴人之得票數為425票。
  2.上訴人經南投縣選委會於99年6月18日公告當選為99年南投
    縣名間鄉新光村村長。
  3.原審法院協同兩造於99年9月30日至南投縣名間鄉公所實施
    勘驗選票，清點結果：第278號投開票所票箱無效票11張，
    有效票1號393張、2號107張、3號122張、4號票袋內56張；
    第277號投開票所票箱：無效票11張，有效票1號32張，2號
    316張，3號233張，4號4張。勘驗結果：第278號投開票所：
    1號有效票中有爭議票1張；第277號投開票所：3號有效票中
    有爭議票1張，分別編為第1號及第2號爭議票。
  4.原審法院偕同兩造於99年11月24日當庭勘驗未領用選票，第
    277、278號投開票所分別為167、205張；選舉人名冊第 277
    號投開票所已領票及未領票人數分別為：596、167人；第27
    8號投開票所已領票及未領票人數分別為：689、205人。
(二)爭執事項：
  1.99年南投縣名間鄉第19屆新光村村長選舉第1號與第2號爭議
    票，係為被上訴人或上訴人之有效票？兩造之真實得票數為
    何？
  2.上訴人之當選有無其他選罷法第 120條第1項第1款當選票數
    不實，足認有影響選舉結果之虞情形？
五、本院之判斷：
(一)查本件兩造均係九十九年南投縣名間鄉新光村村長候選人，
    選舉於九十九年六月十二日舉行，同日下午開票，被上訴人
    於新光村第二七七號、第二七八號投開票所分別得到三百十
    六票、一百零七票，總得票數為四百二十三票，上訴人於上
    開投開票分別得到三十二票、三百九十三票，總得票數為四
    百二十五票，被上訴人以二票之差落選，南投選委員會因而
    於九十九年六月十八日以投選一字第０九九一一五０一八八
    一號公告上訴人當選九十九年南投縣名間鄉新光村村長等情
    ，為兩造所不爭，並有上開公告在卷可稽，堪認為真實。
(二)被上訴人主張上訴人當選票數不實，雖為上訴人所否認，惟
    查，本件經原法院於九十九年九月三十日會同兩造及南投縣
    名間鄉公所承辦人員，勘驗名間鄉新光村第二七七號、第二
    七八號投開票所選票，經勘驗結果，被上訴人及上訴人於上
    開二投開票所得有效票總票數各為四百二十三票、四百二十
    五票，經點算無訛，然於第二七八號投開票所票袋內，發現
    上訴人之有效票內錯置三號候選人之有效票一張（以下簡稱
    為「爭議票一」），另於第二七七號投開票所三號候選人有
    效票內，發現被上訴人之有效票一張（以下簡稱為「爭議票
    二」）等情，為兩造所不爭執，並有爭議票二張影印附卷可
    參（見原法院卷證物袋），是被上訴人主張原選務機關之得
    票統計，有所未合，堪信為真實；上訴人主張本件開票時，
    因票數十分接近，主任監察員為求慎重，已當場多次確認選
    票無誤，自仍應以當日開票之結果為可信云云，自非可取。
    上訴人復辯稱：系爭選票並未依選罷法第57條第6項規定，
    在投開票完畢後，即送縣選委會保管，而僅依違背母法規定
    之南投縣選委會所頒之作業注意事項規定，將之放置於鄉公
    所檔案室內，自有風險，是法院勘驗該違法保管之選票所得
    之結果，自非可採云云。惟關於選票於開票後之保管方式有
    違法律規定之情形，並無使該選舉無效之法律規定，是上訴
    人主張本件選票於開票後之保管方式有違選罷法之規定，則
    該勘驗選票之結果為不可取云云，自非有據。又選票僅由鄉
    公所檔案室保管，有遭破壞之風險，固為一般之常識，惟揆
    之本件開票後，由鄉公所檔案室所保管之選票，於99年9月
    30日由原法院會同兩造勘驗時，已詳予確認該封存選票之紙
    箱封條完整無污損後始當場拆封，此有原法院就此部分記載
    明確之勘驗筆錄在卷可稽（見原審卷第56頁），是亦可認該
    選票屬開票後即予密封保管之狀態，並無遭拆封破壞或變造
    之情形無訛，則上訴人所指之該風險並無其結果存在，是據
    此主張該勘驗結果為不可採，並無可取，且聲請本院函詢中
    央選舉委員會關於該選票之保管違背法律規定之效果如何，
    暨聲請訊問本件選舉之選監人員及鄉公所之選票保管人員，
    均無必要，並此敘明。
(三)按公職人員選舉，票數相同時，以抽籤決定之，公職人員選
    舉罷免法第六十七條第一項定有明文。本件九十九年南投縣
    名間鄉新光村村長選舉，上訴人總得票數原公告為四百二十
    五票，扣除爭議票一，共應為四百二十四票，而被上訴人總
    票數原公告為四百二十三票，加計爭議票二，共應為四百二
    十四票，核兩造之總得票數均為四百二十四票，茲南投選委
    會未經抽籤決定，逕於九十九年六月十八日以投選一字第０
    九九一一五０一八八一號公告上訴人當選南投縣名間鄉新光
    村村長，自有違誤。從而被上訴人起訴主張判決上訴人當選
    為無效，自屬有據，應予准許。原法院因而為上訴人當選無
    效之判決，依法並無不合。上訴意旨仍執陳詞，指摘原判決
    為不當，求予廢棄改判，為無理由，應予駁回。
六、本件事證已臻明確，兩造所為之其他主張、陳述並所提之證
    據，經審酌後，認均與本件之結論無礙，對判決結果不生影
    響，故不再一一論述，並予敘明。
據上論結：本件上訴為無理由，依民事訴訟法第449條第1項、第
78條，判決如主文。
中    華    民    國   100    年    4     月    6     日
                民事第三庭    審判長法  官  陳照德
                                    法  官  曾謀貴
                                    法  官  朱  樑
以上正本係照原本作成。
不得上訴。
                                    書記官  趙郁涵
中    華    民    國   100    年    4     月    7     日
                                                      Ｓ